臺北高等行政法院判決
　　　　　　　　　　　　　　　　　　 96年度簡字第00356號
原　　　告　甲○○
被　　　告　財政部臺北市國稅局
代　表　人　凌忠嫄（局長）住同上
訴訟代理人　乙○○
上列當事人間因綜合所得稅事件，原告不服財政部中華民國96年
3 月6 日台財訴字第09500526660 號（案號：第00000000號）訴
願決定，提起行政訴訟。本院判決如下：
　　主  文
原告之訴駁回。
訴訟費用由原告負擔。
　　事  實
一、事實概要：緣原告民國（下同）93年度綜合所得稅結算申報
    ，原列報其配偶王蔡華枝捐贈行政院環境保護署環境保護人
    員訓練所（下稱環保署訓練所）自行創作之國畫畫作30幅之
    捐贈扣除額新臺幣（下同）510,400 元，經被告初查否准認
    列，核定綜合所得總額為2,489,743 元，淨額為2,112,423
    元，應補稅額98,681元。原告不服，申請復查，經被告95年
    7 月26日財北國稅法字第0950230049號復查決定書（下稱原
    處分）駁回；原告仍不服，向財政部提起訴願，遭決定駁回
    後，遂向本院提起本件行政訴訟。
二、兩造聲明：
　(一)原告聲明：
    1.訴願決定及原處分均撤銷。
    2.被告應給付原告99,421元連同該款項目自95年9 月25日起
      至支付日止，以台灣郵政股份有限公司1 年期定期儲金固
      定利率，按日加計利息，一併支付。
  (二)被告聲明：駁回原告之訴。
三、兩造之爭點：
    被告剔除系爭國畫畫作之捐贈列舉扣除額，於法是否有據？
  (一)原告主張之理由：
    1.按「前3 條規定計得之個人綜合所得稅額，減除左列免稅
      額及扣除額後之餘額，為個人之綜合所得淨額：……二、
      扣除額：納稅義務人就下列標準扣除額或列舉扣除額擇一
      減除外，並減除特別扣除額：（一）標準扣除額……（二
      ）列舉扣除額：1.捐贈：對於教育、文化、公益、慈善機
      構或團體之捐贈總額最高不超過綜合所得總額20% 為限。
      但有關國防、勞軍之捐贈及對政府之捐獻，不受金額之限
      制。」為所得稅法第17條第1 條第1 第2 款第2 目之1 所
      明定。原告復按93年度綜合所得稅結算申報書之規定，檢
      附受贈系爭畫作管理機關一環保署訓練所出具之「價值證
      明書文件」，完成93年度綜合所得稅之申報。嗣經查據環
      保署訓練所96年4 月20日環訓總字第0960005178號函證實
      ，該幅畫作均已完成財產管理事宜。不意被告對上述之「
      價值證明」之真實及價值合理與否，未依所得稅法審查，
      即予非法剔除，剝奪原告依所得稅法擇計列舉扣除額之權
      益。訴願機關復對違法補徵事實，亦未加斟酌，遞予維持
      原處分，亦屬違法，該原處分及訴願決定均當無效。
    2.就財政部訴願決定駁回理由觀察，顯係為達到違法課稅之
      目的，不惜一再故意不當連結不適用之法條。查文化藝術
      獎助條例第28條：「以具有文化資產價值之文物、古蹟捐
      贈政府者，得依所得稅法第17條第1 項第2 款第2 目及第
      36條第1 款規定列舉扣除或列為當年度之費用，不受金額
      之限制。前項文物、古蹟之價值，由目的事業主管機關認
      定並出具證明。」而系爭畫作係具有藝術價值之創作，屬
      文化藝術獎助條例第2 條第2 款所指從事關於美術創作及
      展演之範疇，並非文化藝術獎助條例第3 條第2 項：「前
      條第1 款所稱文化資產，依文化資產保存法之規定」，亦
      非文化資產保存法第3 條第1 款至第7 款所規範，經「指
      定登錄之文化資產」。即系爭國畫畫作既非行政院文化建
      設委員會（下稱文建會）所主管，亦非文化藝術獎助條例
      第28條第2 項應由其出具價值證明之文化資產，訴願機關
      竟便宜行事，參照法無權責之文建會94年12月21日文壹字
      第0941128869號函及法無依據之財政部94年12月28日台財
      稅字第09400639940 號函釋意旨，要求原告需取得文建會
      認定出具價值文件，其明顯違反例示其一排斥其他之法例
      原則。退而言之，縱如訴願機關所考量為求公允，捐贈政
      府之畫作，需比照具「文化資產價值」之文物古蹟，經由
      文建會認定並出具證明之必要，亦應先修法或取得法律授
      權，於申報該年度綜合所得稅前完成法制程序之規定，始
      為適法，否則即有違「租法法定主義」原則；惟被告以毫
      無依據之前述文建會94年12月21日及財政部94年12月28日
      之函釋，溯及既往適用，否定原告前已依法完成申報案件
      之審理，其處分及訴願決定，即屬違法。
    3.原告於訴願程序引據財政部80年11月20日台財稅字第8007
      61972 號函釋，用以證實(1)系爭畫作（函釋中之美術家作
      品）為所得稅法第17條第1 項第2 款第2 目之l 可為捐贈
      標的物。(2)受贈美術作品之財團法人台灣省美術基金會所
      開立捐贈收據為上述所得稅法所採認之「價值證明文件」
      ，非如被告及訴願機關所主張具文化資產價值之文物、古
      蹟或由文建會出具價值證明文件為限；亦非如訴願決定第
      4 頁第5 行所論述，前開函釋案情「與本件並未歷經出售
      程序，二者案情不同，尚難比附援引」，其上述主張與論
      述，實為非法強制課稅之循詞。查所得稅法並未限定價值
      由「出售」認定，亦無其他法定之「價值認定程序」供遵
      循，此可由訴願決定書理由4 之第3 行「……捐贈實物價
      值之認定應由納稅義務人提出合理客觀之價值證明文件以
      供稅捐稽徵機關認定」為明證。易言之，環保署訓練所出
      具捐贈畫作之價值證明文件，應為所得稅法所採認，原處
      分及訴願決定竟全盤否決，強制改由文建會出具價值證明
      ，核屬違法。
    4.綜上，被告違法剔除原告93年度綜合所得稅申報書中，捐
      贈環保署訓練所30幅國畫畫作之列舉扣除額，補徵該年度
      之綜合所得稅：又訴願決定未加審酌事實及詳查證據，即
      遽以維持，亦與法不合。爰祈判決如訴之聲明，以彰法紀
      ，並維原告權益。
  (二)被告主張之理由：
    1.按「按前3 條規定計得之個人綜合所得總額，減除左列免
      稅額及扣除額後之餘額，為個人之綜合所得淨額……二、
      扣除額：納稅義務人就下列標準扣除額或列舉扣除額擇一
      減除外，並減除特別扣除額：（一）標準扣除額……（二
      ）列舉扣除額：1 、捐贈：對於教育、文化、公益、慈善
      機構或團體之捐贈總額最高不超過綜合所得總額20% 為限
      。但有關國防、勞軍之捐贈及對政府之捐獻，不受金額之
      限制。」為所得稅法第17條第1 項第2 款第2 目之1 所明
      定。次按「國家依據法律規定，或基於權力行使，或由於
      預算支出，或由於接受捐贈所取得之財產，為國有財產。
      」「第3 條所指取得之不動產、動產、有價證券及權利，
      應分別依有關法令完成國有登記，或確定其權屬。」「管
      理機關應設國有財產資料卡及明細分類帳，就所經管之國
      有財產，分類、編號、製卡、登帳，並列冊層報主管機關
      ；其異動情形，應依會計報告程序為之。」「按以具有文
      化資產價值之文物、古蹟捐贈政府者，得依所得稅法第17
      條第1 項第2 款第2 目及第36條第1 款規定列舉扣除，不
      受金額之限制。前項文物、古蹟之價值由目的事業主管機
      關認定並出具證明。」亦分別為國有財產法第3 條、第17
      條、第21條及文化藝術獎助條例第28條所明定。
    2.本件原告93年度綜合所得稅結算申報，自行選定申報列舉
      扣除額538,452 元（含對政府捐贈510,400 元、一般捐贈
      12,000 元 、人身保險費14,352元及醫藥及生育費1,700
      元）；被告以其配偶捐贈予環保署訓練所國畫畫作列報捐
      贈扣除額510,400 元，與首揭規定不合，乃否准認列，並
      因列舉扣除額28,052元，尚低於標準扣除額67,000元，遂
      改按標準扣除額核定，核定綜合所得總額為2,489,743 元
      ，淨額為2,112,423 元。
    3.原告仍執前詞訴稱系爭畫作係具有藝術價值之創作，屬「
      文化藝術獎助條例」第2 條第2 款所指從事美術創作及展
      演之範疇，並非該條例第3 條第2 項所稱文化資產，被告
      逾越法律，故意將國畫畫作視為具有文化資產價值之文物
      古蹟認事用法嚴重錯誤，縱應經文建會認定出具價值證明
      文件，亦應先修法取得法律授權云云，資為爭議。
    4.按所得稅法第17條第1 項第2 款扣除額之訂定，旨在使納
      稅義務人自其所得總額中，扣除若干因維持基本生活及鼓
      勵從事公共利益活動所發生之支出，以減輕其負擔，因此
      從租稅公平、保障稅收及防止浮濫之觀點，捐贈物如係實
      物者，其扣除額度應約相當於該捐贈物之現金價值，使實
      物捐贈與現金捐贈之扣除額度無差別之租稅待遇，是納稅
      義務人以實物捐贈政府者，其捐贈實物價值之認定應由納
      稅義務人提出合理客觀之價值證明文件以供稅捐稽徵機關
      認定；次按文化藝術獎助條例本於扶植文化藝術事業、輔
      導藝文活動、促進國家文化建設及提昇國民文化文準之立
      法意旨，於第28條規定以具文化資產價值之文物、古蹟捐
      贈政府者，予以租稅優惠，其價值則由目的事業主管機關
      認定並出具證明，以求公允，合先陳明。經查原告未提示
      系爭捐贈畫作價值證明文件，復主張系爭畫作非屬具文化
      資產價值之文物，被告原核定否准認列系爭捐贈扣除額，
      證諸首揭規定並無不合，原處分予以維持，亦無違誤。訴
      經訴願決定亦持與被告相同論見。
　　理  由
一、本件訴訟程序進行中，被告之代表人已由許虞哲變更為凌忠
    嫄，此有行政院96年8 月3 日院授人力字第09600256721 號
    令在卷可按，茲由新任代表人具狀聲明承受訴訟，核無不合
    ，應予准許。
二、按所得稅法第13條規定：「個人之綜合所得稅，就個人綜合
    所得總額，減除免稅額及扣除額後之綜合所得淨額計徵之。
    」第17條第1 項第2 款第2 目之1 規定「按前3 條規定計得
    之個人綜合所得總額，減除左列免稅額及扣除額後之餘額，
    為個人之綜合所得淨額……二、扣除額：納稅義務人就下列
    標準扣除額或列舉扣除額擇一減除外，並減除特別扣除額：
    （一）標準扣除額……（二）列舉扣除額：1 、捐贈：對於
    教育、文化、公益、慈善機構或團體之捐贈總額最高不超過
    綜合所得總額20% 為限。但有關國防、勞軍之捐贈及對政府
    之捐獻，不受金額之限制。」
三、是本件之爭執，在於被告剔除系爭國畫畫作之捐贈列舉扣除
    額，於法是否有據？
四、經查：
 (一)按所得稅法第13條之規範意旨，在於個人所得之產生是由個
    人利用社會所提供之營利可能，致個人財產有所增益，就此
    種社會提供之營利可能產生所得，藉由所得稅法由國家取得
    參與分配之權，此亦為個人所得之社會義務。是以，個人所
    得之獲取，背後有賴國家對生產、職業、法律制度之存在，
    利用國家之貨幣政策、商業政策及景氣政策等經濟政策為基
    礎，藉由所得稅法實現個人所得之社會義務，個人因參與市
    場交易而取得個人綜合所得總額，減去免稅額與扣除額之後
    的餘額，即為個人綜合所得淨額，課徵綜合所得稅。所得稅
    法第17條第1項第2款第2目第1小目規定之意旨，係鑑於個人
    對教育、文化、公益、慈善機構或團體之捐贈，或對國防、
    勞軍之捐贈及對政府之捐獻，係為助益於社會及政府機關之
    行為，具有增進公共利益之內涵，故所得稅法乃特別規定，
    給予免除租稅之優惠措施。此觀司法院釋字第565號解釋理
    由書「依租稅平等原則納稅義務人固應按其實質稅負能力，
    負擔應負之稅捐。惟為增進公共利益，依立法授權裁量之範
    圍，設例外或特別規定，給予特定範圍納稅義務人減輕或免
    除租稅之優惠措施，而為有正當理由之差別待遇者，尚非憲
    法第7 條規定所不許。」均本斯旨，即徵明瞭。復參以63年
    12月17日修正所得稅法第17條第3 款第2 目之立法理由，乃
    認為捐贈扣除之限制，原在保障稅收，防止浮濫，惟對國防
    勞軍之捐獻及對政府之捐獻，應無限制必要，故修正之。亦
    即所得稅法第17條第1 項第2 款第2 目第1 小目之規定，為
    防個人浮濫以捐贈之方式，取得租稅優惠，侵害國家稅收，
    乃限制個人對於教育、文化、公益、慈善機構或團體之捐贈
    總額最高不超過綜合所得總額20% ，而個人對國防勞軍及政
    府捐獻，就該部分捐贈扣除額，尚無捐贈總額之限制，然而
    列舉扣除額立法緣由，係以成本支出作為核實認列原則，是
    仍應以成本支出作為核實認列之準據。
  (二)司法院釋字第420 號解釋揭櫫：「涉及租稅事項之法律，其
    解釋應本於租稅法律主義之精神：依各該法律之立法目的，
    衡酌經濟上之意義及實質課稅之公平原則為之。」司法院釋
    字第496 號解釋揭櫫：「憲法第19條規定『人民有依法律納
    稅之義務』，係指人民有依法律所定要件負繳納稅捐之義務
    或享減免繳納之優惠而言。稅法之解釋，應本於租稅法律主
    義之精神，依各該法律之立法目的，衡酌經濟上之意義及實
    質課稅之公平原則為之。」最高行政法院（89年7 月1 日改
    制前為行政法院）82年度判字第2410號判決亦謂：「租稅法
    所重視者，應為足以表徵納稅能力之實質的經濟事實，而非
    其外觀之法律行為或形式上之登記事項，對實質上相同經濟
    活動所產生之相同經濟利益，應課以相同之租稅，始符合租
    稅法律主義所要求之公平及實質課稅原則，實質課稅原則為
    租稅法律主義之內涵及當然歸趨。故有關課徵租稅構成要件
    事實之判斷及認定，自亦應以其實質上經濟事實關係及所產
    生之實質經濟利益為準，而非以形式外觀為準，否則勢將造
    成鼓勵投機或規避稅法之適用，無以實現租稅公平之基本理
    念及要求。」觀之所得稅法第17條第1 項第2 款第2 目第1
    小目規定，主要目的係在於個人對國防、勞軍之捐贈及對政
    府之捐獻，係助益於社會及政府機關之行為，具有增進公共
    利益之內涵，故給予免除租稅之優惠措施。
  (三)惟捐贈之標的如係畫作等藝術作品時，一般而言，殊難謂其
    有何助益於社會及政府機關之行為，具有增進公共利益之可
    言，除非具有文化資產價值，為政府所亟欲取得或保護者，
    故以租稅減免之手段鼓勵捐贈外，就其餘不具文化資產價值
    之作品的捐贈，被告否准認列為列舉扣除額，應可認為符合
    立法者之意旨；否則納稅義務人只要透過各種管道，設法使
    政府機關受捐贈其作品，即可以將其「價值」申報為列舉扣
    除額，無異強迫國家以相當於該「價值」之對價，購買其作
    品，不但於公共利益無所增進，更破壞租稅之公平及社會之
    公平。
  (四)查本件系爭畫作，係原告之配偶蔡華枝所自行創作，於93年
    度捐贈與環保署訓練所，而該所當時之所長即係原告，此有
    「環訓所典藏蔡華枝水墨畫集」節本之影本在原處分卷可稽
    ，且為原告所不爭，依前段所述，如果該作品不是具有文化
    資產價值之作品，而僅具有一般市場行情時，極有可能淪為
    前揭之模式，即由納稅義務人代表國家受捐贈其配偶之作品
    ，再以該估價申報為該納稅義務人之列舉扣除額，來減免該
    納稅義務人原應繳納之稅捐，如此無異強迫國家向納稅義務
    人購買原來無需要亦無必要購買之作品，因此被告執文化藝
    術獎助條例第28條規定：「按以具有文化資產價值之文物、
    古蹟捐贈政府者，得依所得稅法第17條第1 項第2 款第2 目
    及第36條第1 款規定列舉扣除，不受金額之限制。前項文物
    、古蹟之價值由目的事業主管機關認定並出具證明。」，以
    原告未出具上開相關之證明文件為由，剔除系爭列舉扣除額
    ，於法有據，亦符合社會所追求之公平正義。
五、綜上所述，原告之主張均無可採，原處分認事用法，俱無違
    誤，訴願決定予以維持，亦無不合，原告猶執前詞，訴請如
    聲明所示，為無理由，應予駁回。又本件屬應行簡易程序事
    件，爰不經言詞辯論逕予判決。
據上論結，本件原告之訴為無理由，爰依行政訴訟法第98條第1
項前段，判決如主文。
中　　華　　民　　國　　96　　年　  12　　月　 24  　 日
                  第  五  庭  法  官　王　碧　芳
上為正本係照原本作成。
本件以訴訟事件所涉及之法律見解具有原則性者為限，始得於本
判決送達後20日內向本院提出上訴狀並表明上訴理由，如已於本
判決宣示後送達前提起上訴者，應於判決送達後20日內補具上訴
理由（均按他造人數附繕本），且經最高行政法院許可後方得上
訴。
中　　華　　民　　國　　96　　年　　12　  月　 24　   日
                              書記官  徐  子  嵐
